【裁判字號】    99,消債更,262
【裁判日期】    991118
【裁判案由】    更生事件
【裁判全文】
臺灣板橋地方法院民事裁定           99年度消債更字第262號
聲  請  人  王文廷
即  債務人
代  理  人  林心榆律師
上列聲請人因消費者債務清理事件，聲請更生，本院裁定如下：
    主  文
聲請駁回。
聲請費用由聲請人負擔。
    理  由
一本件聲請意旨略以：聲請人王文廷因有不能清償債務之情事，
  目前債務總金額為新臺幣（下同） 2,030,334元，消費者債務
  清理條例施行後，聲請人依中華民國銀行公會會員辦理無擔保
  債務協商機制，於95年4月10日與最大債權金融機構渣打國際
  商業銀行股份有限公司（下稱渣打銀行）達成協議，約定自95
  年6月起，分120期，零利率，且每月10日以19,000元，依各債
  權金額比例清償各項債務，至全部清償為止。惟聲請人於94年
  8月至96年11月間，因開設小熊村咖啡館，每月營業額平均約
  為6萬元，扣除必要成本後，利潤僅為2萬元，因而虧損100餘
  萬元，故聲請人自95年6月起依約還款至96年6月間毀諾，97年
  間又與債權人銀行成立個別一致性協商（除花旗、大眾銀行外
  ），嗣於99年間新光銀行因內部人員交接時遺失聲請人之協商
  正本遺失，致新光銀行強制執行聲請人之薪資，致無法按期繳
  納匯豐銀行之款項，經聲請人要求匯豐銀行寬延，遭匯豐銀行
  拒絕，認定聲請人為毀諾，因此，聲請人實有不可歸責於債務
  人之事由，致履行顯有重大困難之情形，爰請求裁定准予更生
  云云。
二按聲請人不能清償債務或有不能清償之虞者，得依本條例所定
  更生或清算程序，清理其債務；聲請人對於金融機構因消費借
  貸、自用住宅借款、信用卡或現金卡契約而負債務，在聲請更
  生或清算前，應提出債權人清冊，以書面向最大債權金融機構
  請求協商債務清償方案並表明共同協商之意旨；聲請人與金融
  機構協商成立者，不得聲請更生或清算，但因不可歸責於己之
  事由，致履行顯有重大困難者，不在此限；本條例施行前，債
  務人依金融主管機關協調成立之中華民國銀行公會會員辦理消
  費金融案件無擔保債務協商機制與金融機構成立之協商，準用
  前項之規定，消費者債務清理條例（下稱消債條例）第3 條、
  第151 條第1 項、第5 項、第6 項分別定有明文。
三次按前開法律規定之「但因不可歸責於己之事由，致履行顯有
  重大困難者，不在此限」，其立法意旨係基於債務清償方案成
  立後，應由聲請人誠實遵守信用履行協商還款條件，惟於例外
  情形下發生情事變更，在清償期間收入或收益不如預期，致該
  方案履行困難甚或履行不能，因不可歸責於己之事由，始能聲
  請更生或清算。此規範意旨在避免聲請人任意毀諾已成立之協
  商，濫用更生或清算之裁判上債務清理程序。蓋以債務清償方
  案係經當事人行使程序選擇權所為之債務清理契約，聲請人應
  受該成立之協議所拘束。聲請人既已與金融機構協商成立，如
  認該協商方案履行有其他不適當情形，自仍應再循協商途徑謀
  求解決。又所謂不可歸責於己之事由，係指出於非己身所能控
  制之自然力或其他人為事由，具有猝然性而不能預知，非人力
  所能參與或所能阻止，而陷於不能履行承諾償還自己之債務者
  而言，例如：
  1.聲請人於履行清償期間遭逢重大意外災害，如車禍、火災、
    或罹患重大不治之惡疾而喪失工作能力。
  2.聲請人負擔家計生活之職業工作，突然非自願性失業，而可
    預見的、持續性的無法就業謀生。
  3.因遭逢不可抗力之天然災害，如地震、颱風、水災而因其損
    害甚鉅致無力清償等情事。
四本院查：
  (一)聲請人於消費者債務清理條例施行前，曾依照中華民國銀行
    公會會員辦理消費金融案件無擔保債務協商機制，於95年4
    月10日向最大債權金融機構渣打銀行達成協議，約定自95年
    6 月起，分 120期，零利率，且每月10日以19,000元，依各
    債權金額比例清償各項債務，至全部清償為止。惟聲請人自
    95年6 月10日起至96年6 月10日止，僅繳款13期後即毀諾等
    情，此有聲請人提出之陳報狀1 份、債權人豐銀行提出之
    陳報狀1 份在卷可參（見本院卷第131、207頁），且觀諸聲
    請人提出之財團法人金融聯合徵信中心債權人清冊中「是否
    曾參與銀行公會債務協商」欄註記「Ｙ」一節亦明（見本院
    卷第122 頁）。準此，聲請人依上開協商機制與最大債權金
    融機構協商成立後，再向本院聲請更生，尚須符合「不可歸
    責於己之事由致履行顯有重大困難」之法定要件，方為適法
    。
  (二)本院審酌下情，認聲請人並無不可歸責於己之事由:
    聲請人主張其於協商時開設小熊村咖啡館，每月營業額平均
    約為6 萬元，扣除必要成本後，利潤僅為2 萬元。聲請人雖
    然經濟拮据，但仍勉力清償債務，嗣遭人詐騙而喪失咖啡館
    經營權，致失去資力來源，於96年7 月間毀諾，實有不可歸
    責於其之事由等語。惟查，聲請人對於本身之經濟狀況、家
    庭收支情形應知之綦詳，理應於協商時評估可否履行協商條
    件之情事，當屬聲請人於協商時已經其適當評估、思量資金
    來源之籌措管道後，認無疑慮方始為之。況聲請人收入於清
    償協商款項後是否不足維持生活所需，或其收入狀況是否足
    以清償協商金額，本係聲請人於協商成立時即已知悉或可得
    預見之事實，然聲請人於斟酌其經濟狀況後，仍願簽署協議
    書，同意渣打銀行之無擔保債務還款計劃，無論其資金係來
    自親友借貸、薪資或其他投資獲利，自應受該協議之拘束，
    若非有情事變更致履行顯有重大困難情事，當再循協商機制
    謀求解決。次查，聲請人主張遭人詐騙失去咖啡館經營權云
    云，則未據其提出相關證據以實其說，縱其所述屬實，亦為
    可歸責於聲請人自身，非可逕執為毀諾之不可歸責於己事由
    。再查，聲請人於小熊村咖啡館遭人詐騙喪失經營權後，96
    年1 月至3 月間均為無業且無收入，96年4 月至98年7 月任
    職於英屬維京群島商中購媒體科技股份有限公司（下稱中購
    媒體公司），平均每月薪資收入約34,000元等情，此有債務
    人提出之陳報狀1 份、存摺影本39紙、勞工保險被保險人投
    保資料表影本2 紙、全民健康保險對象投保歷史列印資料1
    紙等件在卷可憑（見本院卷第131頁、第146-184頁、第190-
    192 頁）。是以聲請人於96年7 月間毀諾時，有穩定工作之
    薪資收入34,000元，且與經營小熊村咖啡館時之平均月收入
    20,000元相比，可謂不減反增，協商成立後收入既有增加（
    償債能力當必相對提高），除非有浪費金錢或非必要性之開
    銷產生，則毀諾當時豈有無法依原協商條件繼續履行之理？
    是聲請人上述所辯，顯係卸責之詞。
  (三)本院審酌下情，認聲請人並無不能清償協商債務之情事：
    1.按消費者債務清理條例第 3條規定，聲請人不能清償債務
      或有不能清償之虞者，得依本條例所定更生或清算程序，
      清理其債務。該條例所謂之「不能清償債務或有不能清償
      之虞者」，係指聲請人欠缺清償能力，對於已屆清償期，
      且已受請求之債務之全部或主要部分，客觀上可預見其為
      一般且繼續的不能清償之財產狀態之謂。又清償能力係由
      財產、信用、勞力三者構成，雖無足夠財產，如有良好之
      信用、優良之技術或持續不斷之勞力，即屬有清償債務之
      可能（參照：陳計男著；消費者債務清理條例釋論，三民
      書局97年9 月初版一刷，第15頁)。
    2.聲請人雖執前詞辯稱其不能清償協商債務云云，惟查，債
      務人於96年7 月毀諾時，任職於中購媒體公司，平均每月
      薪資收入約34,000元，已如前述。又聲請人雖於財產及收
      入狀況說明書內，陳稱每月需支出伙食費 7,000元、租金
      9,500元、保險費1,231元、水電費1,800元、交通費800元
      、電話費等費用（見本院卷第9 頁）。惟按聲請人既負債
      大於資產，食衣住行，本應較一般人節約支出，故聲請人
      於96年度之必要生活費用，應以行政院主計處公佈96年度
      每人每月最低生活費用為 9,509元作為計算標準。蓋消費
      者債務清理條例所定債務清理程序之立法精神，並非維持
      聲請人過去慣常之寬裕生活，而係重新檢視消費行為樽節
      支出，故聲請人既已有不能清償之事由，生活消費程度自
      應受有限制，每月生活開支，自不能與一般人等量齊觀。
      例如：不得乘坐計程車，不得出入三星級以上之飯店、餐
      廳等，除有絕對必要性支出之外，自當縮衣節食，刻苦生
      活、優先誠實履行清償債務之責，職是，超過此部份之生
      活支出，即難謂係必要支出，而應予剔除。聲請人於97年
      8月至98年7月間每月薪資為34,000元，扣除每人每月最低
      生活費用為9,509元，每月仍有剩餘24,491元（計算式：
      34,000元－9,509元＝24,491元），且聲請人之母親目前
      有工作，聲請人毋庸支付母親之扶養費等情，有聲請人之
      陳報狀可按（見本院卷第133頁），據此計算，聲請人自
      得給付協商款19, 000元，並無不能履行之情形。再者，
      依據聲請人提出於97年9月間與債權人銀行達成個別協商
      一致性方案，每月僅須清償13,336元，有聲請人提出之個
      別協商方案繳款資料表可按（見本院卷第193頁），聲請
      人亦得給付第二次個別協商之分期款13,336元，綜上，聲
      請人既有履行能力卻未依約履行協商條件，卻惡意毀諾，
      既非客觀上不能履行債務，而係主觀惡意不履行。從而，
      聲請人前揭主張，實難憑信。
    (四)又據匯豐銀行函覆本院係以聲請人於97年9月間重新於債
      權人銀行達成個別協商一致性方案，每月繳付1,987元，
      聲請人僅繳納2期後，即未再依約履行等語，有匯豐銀行
      提出之陳報狀可按（見本院卷第207頁），因此，聲請人
      早於97年11月就債權人銀行達成第二次個別協商方案即已
      毀諾，核與聲請人所稱於99年間因新光銀行扣薪致無法繳
      納匯豐銀行之分期款，致匯豐銀行認定聲請人為毀諾等事
      實完全不符，聲請人之主張，難謂可採。
五綜上所述，聲請人與金融機構協商成立者，除非因不可歸責於
  己之事由，致履行顯有重大困難，否則不得聲請更生或清算，
  本條例第151 條第5 項規定甚明。此項規定旨在避免聲請人任
  意毀諾已成立之協商，濫用更生或清算之裁判上債務清理程序
  。聲請人前經協商，其仍有固定收入履行清償之能力，既無情
  事變更，亦無重大履行困難之處，縱有履行不便，應經由個別
  債權銀行協商程序以求適當履債，準此，堪認聲請人尚乏不可
  歸責於己致履行顯有重大困難之情形可言，揆諸首開說明，應
  駁回本件更生之聲請，爰裁定如主文。
中    華    民    國    99    年    11    月    18    日
                  民事第三庭  法  官  徐玉玲
以上正本係照原本作成。
如不服本裁定，應於裁定送達後10日內，以書狀向本院提出抗告
，並繳納抗告費新臺幣1 千元。
中    華    民    國    99    年    11    月    18    日
                              書記官  蕭聖澄

司法院資訊處製作；財團法人民間司法改革基金會備份。
